【裁判字號】    94,保險上,37
【裁判日期】    950214
【裁判案由】    給付保險金
【裁判全文】
臺灣高等法院民事判決                94年度保險上字第37號
上  訴  人  臺灣新光商業銀行股份有限公司（原名：聯信商業
            銀行股份有限公司）
法定代理人  乙○○
訴訟代理人  黃訓章律師
被  上訴人  中央產物保險股份有限公司
法定代理人  甲○○
訴訟代理人  景熙焱律師
上列當事人間請求給付保險金事件，上訴人對於中華民國94年6
月24日臺灣臺北地方法院92年度保險字第117號第一審判決提起
上訴，並為訴之聲明之減縮，本院於94年1月17日言詞辯論終結
，判決如下：
    主  文
上訴駁回。
第二審訴訟費用由上訴人負擔。
    事實及理由
一、上訴人主張：伊於合併前之屏東一信時期，自民國（下同）
    86年起每年度皆以屏東一信名義向被上訴人投保「銀行業綜
    合保險」（下稱系爭保險），嗣於合併後，仍以聯信銀行名
    義續行投保；又於89年5 月25日中午12時更以批單經雙方同
    意延長保險契約至89年7月1日中午12時止（各年度保險金額
    及自負額比例詳如原判決附表1 ：各年度保險期間、保險金
    額、自負額暨其比例所示）。系爭保險保險事故範圍包含伊
    因員工之不忠實行為所肇致之損失，亦即因伊員工意圖獲取
    不當利得，單獨或與他人串謀，以不忠實或詐欺行為所致於
    其財產之損失。伊於屏東一信時期，為推展信用卡業務，於
    屏東設置信用卡中心，並選派平時表現優異之員工盧慧敏（
    下稱盧女）參加信用卡業務訓練班，於盧女結訓後即調任信
    用卡中心任職，專責處理信用卡中心相關帳戶之會計帳務。
    並因盧女曾參與信用卡業務訓練班，對信用卡中心之會計帳
    務極為熟悉，伊因此對之信任有加，詎盧女竟趁處理信用卡
    中心帳戶之機會，將經手款項中飽私囊，自87年5 月22日起
    ，至90年6月底止，總計侵占款項高達新台幣（下同）59,41
    6,144元，盧女侵占款項之方式計有三種： (一)提領郵局代收
    之持卡人繳納款項，未存入上訴人信用卡中心專戶；(二)自上
    訴人所設信用卡中心專戶轉帳繳納盧女本人及盧女親友信用
    卡卡款；(三)以支領零用金名目自上訴人信用卡中心專戶提領
    現金。茲扣除其自負額593,272元後， 共受損失58,822,872
    元（詳如原判決附表2：請求給付明細表所示）。 伊係因盧
    女自90年7 月11日連續曠職三日，經清查盧女經手帳務，始
    查悉盧女侵占款項事宜，為此依系爭保險契約之保險單條款
    第四章第六條規定，於90年7 月30日以書面通知被上訴人，
    並於90年8 月21日正式以銀行綜合險出險通知書（下稱通知
    書）向被上訴人請求理賠，被上訴人至遲應於二日後即已收
    受送達，惟被上訴人一再藉詞拖延，迄今猶未理賠分文保險
    金，爰依系爭保險契約提起本訴，求為判決：被上訴人應給
    付上訴人58,822,872元，及自被上訴人接獲通知書後之第16
    日即90年9月8日起至清償日止，按年息１０％計算之利息等語
    。
二、被上訴人則以：
  (一)依據伊銀行綜合保險批單（下稱批單）第一條之記載：「茲
    經通知並雙方同意，自起保日起本保險單條款第四章一般條
    款第一條條文全部刪除並更改如下：『被保險人確實遵照本
    條規定為本公司依本保險單負責之先決條件，否則，發生本
    保險單承保範圍內之損失時，本公司亦不負賠償之責：(1)被
    保險人應具備涵蓋被保險人所有業務之管理手冊或規章，明
    確劃分員工之職責，並督促其確實遵行。(2)被保險人除為奉
    行主管機關規定實施櫃員制度以簡化作業手續，於每一次存
    、提款金額在新台幣壹佰伍拾萬元以下之交易，可由櫃員單
    獨處理外，對其他職責之安排均不得由一位員工自始至終控
    制全部作業程序。(3)）……。(4)被保險人之員工其職位在科
    （課）長以上者，每人每年至少應連續休假三日，遠離營業
    處所，不執行任何職務……。(5)被保險人之營業帳目除由主
    管機關定期查核外，被保險人亦應對其各營業設施（包括電
    腦作業）每年稽核及檢討一次。』」，對此批單所示之「條
    件」，並非上訴人所主張之「特約條款」。而上訴人內部控
    管之缺失：「一人辦理互為牽制之數項工作」已違背相互牽
    制之原則；所謂「互相牽制」，「層層監控」之內部控管均
    流於空談，致盧女得以隨心所欲，違法行為長達四年，重複
    千百次而無人發現。顯然上訴人未就業務之管理手冊或規章
    確實遵行，故弊案長期存在而渾然不知，種種控管均流於形
    式而不能發揮功能，此與伊承保當時評估之風險顯有極大之
    差異。上訴人長期忽視法令，發生員工違反制度，對內部控
    管，互相牽制等功能，均未予遵行，因而產生弊病，長期存
    在而未被發現，對此種風險及損失絕非保險人所承保之標的
    ，縱有損失，保險人不負賠償責任，伊自得拒絕給付保險金
    。
  (二)保險制度之目的，係針對偶然發生之單一事故，予以補償。
    若因為不依法令規定執行，作業程序散漫而長期無人監督，
    在預期弊病必然發生之情形下，任何保險人均不可能同意承
    保此種必然發生之危險。盧女長期不遵守作業規範，其主管
    「高級襄理」周嶸宗因疏於監督，嚴重失職，遭上訴人記大
    過一次，此外，「初級襄理」楊黎葒亦因「未善盡會計及傳
    票覆核責任，致發生重覆請款及虛增應收帳款等情事，嚴重
    失職。」被記大過一次，足證上訴人其內部控管長期以來均
    有嚴重之疏失。依保險法第98條規定：「要保人或被保險人
    ，對於保險標的物未盡約定保護責任所致之損失，保險人不
    負賠償之責。」可知，要保人或被保險人，對保險標的物，
    若未盡保護責任所致之損失，保險人對損失不負賠償責任，
    無論是否為要保人被保險人之故意或過失在所不論，均有適
    用。「銀行業綜合保險」適用此規定，故特別在保險批單第
    一條（Ｅ０１）規定被保險人應盡的保護責任，無論上訴人
    因其故意或過失而未盡約定保護責任，對其所受之損失，保
    險人不負賠償之責，伊亦得拒絕給付保險金。
  (三)上訴人迄未證明其所主張之損害，且該損害原因係因盧女「
    意圖獲取不當得利……以不忠實或詐欺行為所致」。依據上
    訴人提出之「檢查報告」之「檢查提要」其中第四點：「本
    案重要資料如87、88年度郵局詳情單在其管理不良下不翼而
    飛；臨櫃繳款單、郵局入帳失敗明細表等等資料不齊全且零
    散未管理，其中如……顯見卡中心對相關帳簿資料之管理未
    盡落實。」，既然原始憑證盡失，足證上訴人未依管理手冊
    執行，亦無法證明其損失。上訴人雖提出若干帳目，以證明
    其中數字彼此不合，惟數字不合雖表示其中有誤，可能遭人
    動了手腳，但實難憑此帳目即推論錯帳全數已遭盧女挪用。
    蓋本件承保範圍之要件有三：１、被保險人之員工意圖獲取
    不當得利。２、以不忠實或詐欺行為。３、致被保險人之財
    產損失。縱然上訴人主張其受有損害，其既未證明損害已如
    前述，且上訴人迄未證明盧女之行為係在獲取不當得利。上
    訴人主張所有之錯帳或提領後未存入上訴人指定帳戶之金錢
    為其損害，然是否已存入盧女私人之帳戶或為其花用，上訴
    人迄未能證明。其所稱「損失」如何發生？是單純之錯帳或
    真有現金缺少？短少之現金流向何處？上訴人均不能證明，
    盧女亦未承認，故被上訴人否認上訴人受有其所稱之損害，
    且該所稱之損害亦非盧女所為，與盧女無關。
  (四)依據保單基本條款第四章第五條第一項第二款規定：「．．
    ．員工因單獨或共謀之行為所致之一次或數次累積損失均視
    為一次事故之損失，僅能以知悉時之保險金額為限提出一次
    賠償請求。」，上訴人竟依據所稱之損失年度請求係誤會等
    語，資為抗辯。
三、本件原審對於上訴人之請求，為其敗訴之判決，上訴人聲明
    不服，提起上訴，並為訴之聲明之減縮，上訴聲明：(一)原判
    決廢棄；(二)被上訴人應給付上訴人58,724,158元，及自被上
    訴人接獲通知書後之第16日即90年9月8日起至清償日止，按
    年息１０％計算之利息。被上訴人答辯聲明則求為判決駁回上
    訴。
四、兩造不爭執之事實：
  (一)上訴人於合併前之屏東一信時期，自86年起每年度皆向被上
    訴人投保系爭銀行業綜合保險，於合併後，仍續行投保，計
    自86年5月25日起至91年7月1日止。 保險事故範圍包含上訴
    人因員工之不忠實行為所肇致之損失，亦即因上訴人之員工
    意圖獲取不當利得，單獨或與他人串謀，以不忠實或詐欺行
    為所致於上訴人財產之損失。
  (二)上訴人於屏東一信時期，為推展信用卡業務，於屏東設置信
    用卡中心，並選派員工盧慧敏參加信用卡業務訓練班，於盧
    女結訓後即調任信用卡中心任職，專責處理信用卡中心相關
    帳戶之會計帳務。
  (三)嗣上訴人因盧女自90年7月5日至10日命令休假後，未於同年
    月11日銷假上班，而連續曠職三日，經上訴人清查盧女經手
    帳務，查悉盧女趁處理信用卡中心帳戶之機會，將經手款項
    中飽私囊，計自87年5月22日起，至90年6月底止，總計侵占
    款項59,416,144元等情，遂於90年7 月30日以書面通知被上
    訴人，並於90年8 月21日正式以銀行綜合險出險通知書向被
    上訴人請求理賠，於扣除上訴人自負額593,272元後， 請求
    理賠58,822,872元。惟被上訴人拒絕理賠。而被上訴人對於
    業已收受該通知書及上開損失係屬因上訴人之員工即盧女之
    不忠實行為所肇致之損失，亦即因上訴人員工意圖獲取不當
    利得，單獨或與他人串謀，以不忠實或詐欺行為所致於上訴
    人財產之損失均不爭執。
  (四)依兩造所訂之銀行業綜合保險單前言第二段約定「雙方並同
    意，本保險單及其所載基本條款、特約條款、批單、繳存本
    公司之要保申請書，連同其他附件均為本保險契約之構成部
    分。」（見原審卷卷(一)第20至22頁、24至25頁）。
  (五)上訴人嗣因盧女之上開舞弊案，將盧女之主管「高級襄理」
    周嶸宗及「初級襄理」楊黎葒，分別以疏於監督，嚴重失職
    ，及未善盡會計及傳票覆核責任，致發生重覆請款及虛增應
    收帳款等情事，嚴重失職，予以各記大過一次之處分。
  (六)被上訴人於訂立系爭保險契約後，曾先後於88年5 月18日、
    89年7月1日及90年7月4日以批單表示「茲經通知並雙方同意
    ，自起保日起本保險單條款第四章一般條款第一條條文全部
    刪除並予以更改（見原審卷(一)第47、56及64頁）。
五、得心證之理由：
    本件兩造爭執點：(一)上訴人是否違反系爭保險批單第一條關
    於「被保險人確實遵照本條規定為本公司依本保險單負責之
    先決條件，否則，發生本保險單承保範圍內之損失時，本公
    司亦不負賠償之責：：：。」之約定？而本條約定究係「條
    件」或普通條款？或「特約條款」？(二)上訴人有無因內部控
    管長期以來有嚴重之疏失，對保險標的物未盡約定保護責任
    ，而違反保險法第九十八條第一項規定？(三)上訴人可否依據
    其所稱之損失年度按年請求被上訴人賠償全部損失？或僅能
    依系爭保單基本條款第四章第五條第一項第二款之規定，依
    其知悉時之該年度之保險金額為限提出一次賠償請求？(四)上
    訴人所受之損失金額究為若干？經查：
  (一)本件系爭保險之保險事故範圍包含員工之不忠實行為所致之
    損失，即指被保險人即上訴人之員工意圖獲取不當利得，單
    獨或與他人串謀，以不忠實或詐欺行為所致於被保險人即上
    訴人財產之損失（見原審卷(一)第26、46、55及63頁保險單條
    款第一章承保範圍甲、項記載）及依兩造所訂之銀行業綜合
    保險單前言第二段約定「雙方並同意，本保險單及其所載基
    本條款、特約條款、批單、繳存本公司之要保申請書，連同
    其他附件均為本保險契約之構成部分。」（見原審卷(一)第20
    -22頁、24-25頁）等情，均為兩造所不爭執。惟上訴人主張
    其因盧女之不忠實行為，亦即因盧女意圖獲取不當利得，單
    獨或與他人串謀，以不忠實或詐欺行為所致於上訴人財產之
    損失，計自87年5月22日起，至90年6月底止，總計侵占款項
    59,416,144元，遂於90年7 月30日以書面通知被上訴人，並
    於90年8 月21日正式以銀行綜合險出險通知書向被上訴人請
    求理賠，於扣除上訴人自負額593,272元後，請求理賠58,82
    2,872元（嗣減縮為58,724,158元）， 為因盧女意圖獲取不
    當利得，單獨或與他人串謀，以不忠實或詐欺行為所致等語
    ，則為被上訴人所否認。按保險係為分擔危險，而非製造危
    險，故被保險人不應因為有保險存在，而違反應有之注意義
    務。若因為有保險之存在，反而招致危險，而發生事故，並
    非保險之本意。保險制度之目的，係計對偶然發生之單一事
    故，予以補償。若因為不依法令規定執行，作業程序散漫而
    長期無人監督，則在預期弊病必然發生之情形下，任何保險
    人均不可能同意承保此種必然發生之危險。本件上訴人之員
    工盧女因上開舞弊案，其主管「高級襄理」周嶸宗因疏於監
    督，嚴重失職，遭上訴人記大過一次，「初級襄理」楊黎葒
    亦因「未善盡會計及傳票覆核責任，致發生重覆請款及需虛
    增應收帳款等情事，嚴重失職。」遭上訴人記大過一次，為
    兩造所不爭，並有聯信商業銀行股份有限公司人事命令一件
    在卷可參（見原審卷(二)第389頁）。 足證上訴人長期以來就
    內部控管確有嚴重疏失。
  (二)按特約條款，為當事人於保險契約基本條款外，承認履行特
    種義務之條款。保險法第66條定有明文。故於保險契約中所
    謂「特約條款」係指當事人於保險契約基本條款外，承認履
    行特種義務之條款。查系爭保險批單第一條載明：「茲經通
    知並雙方同意，自起保日起本保險單條款第四章一般條款第
    一條條文全部刪除，並更改如下：『被保險人確實遵照本條
    規定為本公司依本保險單負責之先決條件，否則，發生本保
    險單承保範圍內之損失時，本公司亦不負賠償之責：(1)被保
    險人應具備涵蓋被保險人所有業務之管理手冊或規章，明確
    劃分員工之職責，並督促其確實遵行。(2)被保險人除為奉行
    主管機關規定實施櫃員制度以簡化作業手續，於每一次存、
    提款金額在新台幣壹佰伍拾萬元以下之交易，可由櫃員單獨
    處理外，對其他職責之安排均不得由一位員工自始至終控制
    全部作業程序。(3)‥‥‥。(4)被保險人之員工其職位在科（
    課）長以上者，每人每年至少應連續休假三日，遠離營業處
    所，不執行任何職務：：：。(5)被保險人之營業帳目除由主
    管機關定期查核外，被保險人亦應對其各營業設施（包括電
    腦作業）每年稽核及檢討一次。」（見原審卷(一)第64頁），
    足見上開保險批單第一條係約定被保險人即上訴人承認履行
    包括：(1)具備涵蓋被保險人所有業務之管理手冊或規章，明
    確劃分員工之職責，並督促其確實遵行、(2)於每一次存、提
    款金額在新台幣壹佰伍拾萬元以下之交易，可由櫃員單獨處
    理外，對其他職責之安排均不得由一位員工自始至終控制全
    部作業程序、(3)被保險人之員工其職位在科（課）長以上者
    ，每人每年至少應連續休假三日，遠離營業處所，不執行任
    何職務及(4)被保險人之營業帳目除由主管機關定期查核外，
    被保險人亦應對其各營業設施（包括電腦作業）每年稽核及
    檢討一次等之約定。查保險批單第1 條之目的在促使被保險
    人督導其員工遵守「雙重管制」「共同監督」制度，並以此
    原則建立所有業務之管理手冊或規章，並以確實遵行規章或
    管理手冊及明確劃分員工之職責，為保險人依保險單負責之
    先決條件。又保險批單第一條係經雙方同意，將保險契約第
    4 章一般條款第一條條文變更，其批改之目的，在取代原第
    1條條文，第1條條文既係「基本條款」取代之條文當然係「
    基本條款」，並非「特約條款」。雙方既合意為「基本條款
    」，自不可能於訴訟中變為特約條款，上訴人將基本條款於
    訴訟中解釋為特別條款，不外剝奪保險人解除契約之權利，
    實有違誠信原則。是以，系爭保險批單第一條仍應解釋為一
    般條款為宜。上訴人主張該保險批單第一條係「特約條款」
    ，即非可取。
  (三)查系爭保險批單第一條第1項第1、2、4、5款均係分別依據
    ：
  1.中央銀行82年11月2日台央檢字第 (貳)二三七六號函通令「
    各金融機構應檢討改進健全內部控制制度及落實內部稽核功
    能，以有效杜絕弊端」命令而來。其中說明第三點即規定：
    「三、嚴禁行員一人辦理互為牽制之數項工作或代存戶保管
    存摺、代辦存、取款項，代還放款者，主管人員對業務處理
    程序應善盡覆核責任，妥慎執管各項作業之主管卡及戳記。
    」（見原審卷(二)第430頁）。
  2.86年5月9日財政部以86.05.09台財融第八六六二一三二七號
    函制定之「金融機構建立內部控制制度實施要點，其中第五
    點即要求建立內部控制制度，依內部牽制原則訂立各項作業
    手冊。（見原審卷(二)第431-432頁）。
  3.中央銀行金融業務檢查處87.09.25台央檢字第 (伍) 一六四
    五號「重申金融機構應健全內部控制及落實內部稽核功能。
    」（見原審卷(二)第439頁）。
  4.銀行法第45條之1規定 ：「銀行應健全內部控制及稽核制度
    ，其辦法由主管機關定之。」。
    按保險人要求被保險人履行之注意義務，實際上均係法律或
    主管機關所規定之基本注意義務，並未有任何額外之要求，
    且無保險法54條之1所列契約無效情形。 又依據上訴人之「
    檢查報告」（見原審卷(二)第175頁）即 「稽核室之報告」，
    「壹、檢查提要」第三點：「盧員經辦職務為客服兼經管帳
    務，劃撥支票及現金提領留存襄理周嶸宗之印鑑，原則上已
    有控管，惟盧員經常藉故開立提款單提領現金，襄理周嶸宗
    又未能因此而生疑並追蹤其提領現金後是否存入信用卡中心
    活期專戶，顯見其警覺性不足，未盡善良管理人責任。」（
    見原審卷(二)第177頁）。 由此可知，上訴人內部控管之缺失
    。「一人辦理互為牽制之數項工作」已違背相互牽制之原則
    。另上訴人「作業規章」8.3.8 「會計處理」第七目規定：
    「會計人員不得兼辦出納或保管財務，亦不得為匯兌業務之
    有權簽章人員。」（見原審卷(二)第368頁），在設計上， 出
    納與會計為兩種相互牽制之工作；帳目之登載，由會計依傳
    票及憑證辦理，出納是經手現金負責收、付款，除非係實施
    櫃員制度之櫃檯作業在特定金額下，該櫃員得兼任「出納」
    及「會計」二職，否則，會計人員係禁止兼辦出納或保管財
    務。此外，「檢查提要」第七點亦記載：「卡中心主管人員
    及會計經辦人員對帳務流程，會計科目性質不甚瞭解，致相
    關傳票有由盧員開立再經由會計人員蓋章情形，作業程序本
    末倒置，且常不依規定時間出具相關傳票，或雖出具傳票但
    會計科目蓄意轉錯，或無原始憑證任意開立傳票作帳等等，
    虛增相關科目餘額以掩飾其舞弊情形，另郵購代墊款道路救
    援八十八年有重複請款之情形，即已申請開支匯款給郵購廠
    商又重複申請代墊款存入信用卡中心活期專戶，會計經辦及
    會計室相關人員亦未察覺。」（見原審卷(二)第180頁） 由此
    「檢查報告」之內容即可知，上訴人就所謂「互相牽制」，
    「層層監控」之內部控管均流於空談，故盧女得以隨心所欲
    ，違法行為長達四年，重複千百次而無人發現。顯然上訴人
    未就業務之管理手冊或規章確實遵行，故弊案長期存在而混
    然不知，種種控管均流於形式而不能發揮功能，此與被上訴
    人承保當時評估之風險顯有極大之差異。蓋被上訴人願承保
    上訴人之條件，是假定上訴人之內部控管合於政府法令規定
    ，所有之弊病風險在合理之控制範圍內，若有偶發之情形，
    保險人當然應予賠償。至於上訴人長期忽視法令，發生員工
    違反制度，對內部控管，互相牽制等功能，均未予遵行，因
    而產生弊病，長期存在而未被發現，對此種風險及損失絕非
    被上訴人所承保之標的。是以，於本件上訴人縱有損失被上
    訴人不負賠償責任。
  (四)次按要保人或被保險人，對於保險標的物未盡約定保護責任
    所致之損失，保險人不負賠償之責。保險法第98條第1 項定
    有明文。又銀行應建立內部控制及稽核制度；其目的、原則
    、政策、作業程序、內部稽核人員應具備之資格條件、委託
    會計師辦理內部控制查核之範圍及其他應遵行事項之辦法，
    由主管機關定之。銀行法第45條之1亦有明文。依中央銀行8
    2.11.2台央檢字第 (貳) 二三七六號函通令「各金融機構應
    檢討改進健全內部控制制度及落實內部稽核功能，以有效杜
    絕弊端」，其中說明第三點規定：「三、嚴禁行員一人辦理
    互為牽制之數項工作或代存戶保管存摺、印鑑、代辦存、取
    款項，代還放款者；主管人員對業務處理程序，應善盡覆核
    責任；妥慎執管各項作業之主管卡及戳記。」（見原審卷(二)
    第305至306頁）、財政部86年5月9日亦以台財融第86621327
    號函通令制頒「金融機構建立內部控制制度實施要點」其中
    第五點規定：「五、金融機構建立內部控制制度應包括內容
    如左：(一)組織規程或公司章程：（下略）(二)作業手冊--依內
    部牽制原則訂定各項作業手冊，並應包括：1.業務作業流程
    。包括出納業務流程、存款業務流程、授信業務流程、外匯
    業務流程、匯兌業務流程、投資業務流程及其他相關業務流
    程等所採行之程序規定。2.行政作業流程、規範與制度(1)會
    計作業流程、總務作業流程等所採行之程度和規定。（下略
    ）」（見原審卷(二)第308頁）。 中央銀行金融業務檢查處並
    以87.09.25台央檢字第（伍）一六四五號函「重申金融機構
    應健全內部控制及落實內部稽核功能」其中「說明」第二點
    第一項補充規定：「請重新檢討各項業務之作業流程是否符
    合內部牽制原則，辦理內部稽核時，應切實對內部控制制度
    及其實施情形加以評估。」（見原審卷(二)第313頁）。 查上
    訴人經營銀行業多年，對於銀行內部控制及稽核制度及其目
    的、原則、政策、作業程序、內部稽核人員應具備之資格條
    件、委託會計師辦理內部控制查核之範圍及其他應遵行事項
    ，自不得諉為不知。且其自86年5 月25日起向被上訴人投保
    生效之各年度保險單均於保單上加貼「保險批單」約定：「
    被保險人確實遵照本條規定為本公司依本保險單負責之先決
    條件，否則，發生本保險單承保範圍內之損失時，本公司亦
    不負賠償之責：(1)被保險人應具備涵蓋被保險人所有業務之
    管理手冊或規章，明確劃分員工之職責，並督促其確實執行
    。(2)被保險人除為奉行主管機關規定實施櫃員制度以簡化作
    業手續，於每一次存、提款金額在新台幣八十萬元（八十八
    年保單為八十萬元、八十九年為五十萬元、九十年為一百五
    十萬元）之下之交易，可由櫃員單獨處理外，對其他職員之
    安排均不得由一位員工自始至終控制全部作業程序。(3)略(4)
    被保險人之員工其職位在（課）長以上者，每人每年至少應
    連續休假三日，遠離營業處所，不執行任何職務。其餘員工
    則亦應執行前述連續三日休假制度或每一位員工每年至少應
    調離現行職務連續三日，由其他人員接掌其經辦之事務。(5)
    被保險人之營業帳目除由主管機關定期查核外，被保險人亦
    應對其各營業設施（包括電腦作業）每年稽核及檢討一次。
    」（見原審卷(一)第47、56、64頁），故保險人之被上訴人要
    求上訴人履行之注意義務，均為法律或主管機關所規定之基
    本注意義務，並未有任何之額外要求。上訴人主張該批單之
    約定違反保險法第54條之1 「保險契約中有左列情事之一，
    依訂約時情形顯失公平者，該部分之約定無效：一免除或減
    輕保險人依本法應負之義務者。．．．三加重要保人或被保
    險人之義務者。」之規定而無效云云，自無可採。
  (五)依被上訴人提出之上訴人作業規範8.3.8會計處理之7規定：
    會計人員不得兼辦出納或保管財務，亦不得為匯兌業務之有
    權簽章人員（見原審卷(二)第368頁）， 並為上訴人所不爭執
    其為真正。且依上訴人90年9月20日「稽核室」之報告 （下
    稱稽核報告）所載：「二、信用卡會計帳務處理流程：信用
    卡中心八十六年成立後其會計帳務處理之基本架構為信用卡
    中心會計經辦人員人依據各類報表資料開立傳票，交由會計
    襄理覆核，再轉交會計室或履東分行入帳。九十年度信用卡
    中心會計帳獨立後則不須再透過過會計室。．．．」該稽核
    報告第六點並稱：「該員主要挪用方式係由郵政劃撥帳戶提
    領現金：該郵政劃撥帳戶之存款應領回沖轉其他應付款--信
    用卡，該員並未依持卡人實際存入之金額依時領回或少提領
    將客戶郵局繳款金額滯留於郵政劃撥帳戶以利其提領現金，
    而以聯合信用卡中心匯入信用卡中心活期專戶之預借現金金
    額沖銷客戶消費款，是以應收帳款--預借現金科目皆處於虛
    增狀態無法銷帳：：：。」，稽核報告第七點亦載：「綜觀
    本案內部控制缺失有下：」（總共六項），其中第三項為：
    「盧員經辦職務為客服兼經管帳務，劃撥支票及現金提領留
    存襄理周嶸宗之印鑑，原則上已有控管，惟盧員經常藉故開
    立提款單提領現金，襄理周嶸宗又未能因此而生疑並追蹤其
    提領現金後是否存入信用卡中心活期專戶，顯見其警覺性不
    足，未盡善良管理人之責任。．．．」（見原審卷(二)第 112
    、115、116頁），亦為上訴人所不爭。益證上訴人內部控制
    之缺失，違背「一人辦理互為牽制之數項工作」之原則。而
    一般依內部控管設計「出納」與「會計」為兩個相互牽制之
    工作。帳目之登載，由會計依傳票及憑證辦理，而出納係負
    責收、付款，除非係實施櫃員制度之櫃檯作業在特定金額以
    下，該櫃員得兼任「出納」之「會計」二職外，會計人員不
    得兼辦出納或保管財務。本案重要疏失共七項，其中「違反
    互相牽制之內部控管」為主因。蓋「出納」管錢就不可管帳
    ；又出納支出，收入之記錄與會計帳不符，即可發現問題，
    而本件盧女為「經管帳務」覆核之襄理，惟上訴人竟許盧女
    自行開立提款單提領現金，其提領之現金又去向不明，違背
    上訴人「作業規章」8.3.8「會計處理」第七目 ：「會計人
    員不得兼辦出納或保管財務，亦不得為匯兌業務之有權簽章
    人員。」之規定，亦違背批單第一項「未確實執行」管理手
    冊或規章，及第二項「不得由一位員工自始至終控制全部作
    業程序」之規定。此種種缺失上訴人於「稽查報告」第七點
    第六項中亦自承「６、卡中心主管人員及會計經辦人員對帳
    務流程，會計科目性質不甚瞭解，致相關傳票有由盧員開立
    再經會計人員蓋章情形，作業程序本未倒置，且常不依規定
    出具相關傳票，或雖出具傳票但會計科目蓄意轉錯，或無原
    始憑證任意開立傳票作帳等等，虛增相關科目餘額以掩飾其
    舞弊情形，會計經辦及會計室相關人員亦未查覺，其相關人
    員亦難辭其咎。」（見原審卷(二)第117頁）。 故盧女之不法
    行為所以能夠得逞，主要是出於上訴人未遵循上開之相關作
    業規定，違背互相牽制之原則，自屬要保人或被保險人，對
    於保險標的物未盡約定保護責任所致之損失，但依批單修正
    一般條款第四章第一條後之第一條約定及保險法第98條第 1
    項規定，保險人之被上訴人自仍不負賠償責任。又本件保險
    契約為銀行綜合保險並非單純之保證保險，上訴人謂本件無
    適用保險法第98條第1項之餘地云云，尚不足採。
  (六)上訴人雖主張控管過失依保險法第29條第2 項之規定，被保
    險人仍得就其過失所受之損害請求保險人賠償云云。惟查，
    本件批單既已限制未具備業務及管理手冊或規章，或未督促
    其確實遵行所遭受之損害，保險人不負賠償之責，從而，不
    論上訴人是否為過失，保險人均不負賠償責任，此為承保範
    圍之限制。依批單第一條之約定，亦是對承保範圍之限制，
    對未確實遵行業務及管理規章之行為所受之損害，不在賠償
    範圍。自與上訴人是否有過失無涉。上訴人上開主張，亦不
    可採。
六、綜上，本件保險事故主要既係出於上訴人未遵循上開之相關
    內部稽核等作業規定，違背互相牽制之原則，為要保人或被
    保險人，對於保險標的物未盡約定保護責任所致之損失，致
    上訴人之內部控管流於空談，盧女得以為盜領等違法行為長
    達四年，重複千百次而無人發現。顯見上訴人未就業務之管
    理手冊或規章確實遵行，故弊案長期存在而渾然不知，種種
    控管均流於形式而不能發揮功能，此與被上訴人承保當時評
    估之風險顯有極大之差異。蓋被上訴人願承保上訴人之條件
    ，是假定上訴人之內部控管合於政府法令規定，所有之弊病
    風險在合理之控制範圍內，若有偶發之情形，保險人當然應
    予賠償。至於上訴人長期忽視法令，發生員工違反制度，對
    內部控管，互相牽制等功能，均未予遵行，因而產生弊病，
    長期存在而未被發現，依批單修正一般條款第四章第一條後
    之第一條約定及保險法第98條第1 項規定，保險人之被上訴
    人自仍不負賠償責任。從而，上訴人請求被上訴人給付扣除
    其自負額593,272元後，所受損失共58,724,158元， 及加計
    自被上訴人接獲通知書後之第16日即90年9月8日起至清償日
    止，按年息１０％計算之利息，為無理由，不應准許。原審為
    上訴人敗訴之判決並駁回其假執行聲請，核無違誤，上訴意
    旨，指摘原判決不當，求予廢棄改判，為無理由，應予駁回
    。
七、本件事證已臻明確，兩造所為其餘攻擊防禦方法及舉證，經
    核均與判決結果不生影響，爰不一一論述，附此敘明。
八、據上論結，本件上訴為無理由，依民事訴訟法第449條第1項
    、第78條，判決如主文。
中    華    民    國    95    年    2     月    14    日
                  民事第三庭審判長法  官  林敬修
                                  法  官  藍文祥
                                  法  官  劉勝吉
正本係照原本作成。
如不服本判決，應於收受送達後20日內向本院提出上訴書狀，其
未表明上訴理由者，應於提出上訴後20日內向本院補提理由書狀
（均須按他造當事人之人數附繕本）上訴時應提出委任律師或具
有律師資格之人之委任狀；委任有律師資格者，另應附具律師資
格證書及釋明委任人與受任人有民事訴訟法第466條之1第1 項但
書或第2項（詳附註）所定關係之釋明文書影本。
中    華    民    國    95    年    2     月    15    日
                                  書記官  李翠齡
附註：
民事訴訟法第466條之1（第1項、第2項）：
對於第二審判決上訴，上訴人應委任律師為訴訟代理人。但上訴
人或其他法定代理人具有律師資格者，不在此限。
上訴人之配偶、三親等內之血親、二親等內之姻親，或上訴人為
法人、中央或地方機關時，其所屬專任人員具有律師資格並經法
院認為適當者，亦得為第三審訴訟代理人。


司法院資訊處製作；財團法人民間司法改革基金會備份。
